【裁判字號】    97,上易,690
【裁判日期】    971225
【裁判案由】    偽造文書
【裁判全文】
臺灣高等法院臺南分院刑事判決         97年度上易字第690號
上  訴  人
即  被  告  乙○○
選任辯護人  彭國能  律師
上列上訴人因偽造文書案件，不服臺灣雲林地方法院97年度易字
第466號中華民國97年9月15日第一審判決（起訴案號：臺灣雲林
地方法院檢察署97年度偵字第2296號），提起上訴，本院判決如
下：
    主  文
上訴駁回。
乙○○緩刑參年。
    事  實
一、乙○○為李志章之妻，兩人婚後育有李蕙君、李怡靜、李美
    靜等3女（以上3人經檢察官另為不起訴處分）；而李志章與
    前妻李張秀媛在前婚姻關係中另育有1女甲○○。緣李志章
    於民國（下同）95年8月27日死亡後，乙○○明知甲○○亦
    係李志章之法定繼承人，李志章所有如附表所示之不動產，
    均應由乙○○、甲○○、李蕙君、李怡靜、李美靜等5人平
    均繼承。詎乙○○竟基於使公務員登載不實之犯意，僅提供
    被繼承人李志章及繼承人乙○○、李蕙君、李怡靜、李美靜
    等4人之戶籍謄本等資料，委託不知情之代書許淑卿代為製
    作不實之繼承系統表，表明李志章之繼承人僅有乙○○、李
    蕙君、李怡靜、李美靜等4人，而漏列甲○○為繼承人，並
    據以製作遺產分割繼承協議書、切結書及土地登記申請書後
    ，再由許淑卿於同年9月25日持上開文書至雲林縣北港地政
    事務所，辦理如附表所示不動產之分割繼承登記，使該所承
    辦公務員為形式審查後，將如附表所示之不實分割繼承登記
    事實，登載於職務上所掌之土地登記簿之公文書，足以生損
    害於甲○○之繼承權及地政機關關於不動產繼承事項登記管
    理之正確性。
二、案經甲○○訴由臺灣雲林地方法院檢察署檢察官偵查起訴。
    理  由
壹、程序方面：
    按被告以外之人於審判外之陳述，雖不符前4條之規定，而
    經當事人於審判程序同意作為證據，法院審酌該言詞陳述或
    書面陳述作成時之情況，認為適當者，亦得為證據，刑事訴
    訟法第159條之5第1項定有明文。經查，被告乙○○、辯護
    人就本判決所引用被告以外之人於審判外之陳述，於審判程
    序均明白表示同意作為證據（見本院卷第46頁），且本院審
    酌此等證據資料作成時之情況，均無程序違法或意思不自由
    之情事，且與待證事實具有關聯性，認為適宜作為本案之證
    據，故認均有證據能力，合先敘明。
貳、實體方面：
一、訊據被告乙○○固不否認其與李志章結婚前即知悉李志章與
    前妻尚育有1女之事實，惟矢口否認有何使公務員登載不實
    之犯行，辯稱：我先生從生病到過世沒有多久，我當時很傷
    痛，且不懂法律，不知道前妻的女兒也可以分財產，我是依
    據我先生的遺囑辦理登記，且我去戶政事務所時，承辦人員
    說我先生的戶籍資料太多，叫我用我先生和我結婚後的戶籍
    資料來辦理，當時登記長女就是我女兒李蕙君，我先生從來
    都沒有提起過前妻女兒的事情，我不知道他們有在聯絡云云
    ；辯護意旨另辯以：被告與李志章結婚時，雖已知其與前妻
    育有1名小孩，但事隔45年，告訴人從未出現在被告生活範
    圍內，被告早已不記得有告訴人存在，且被告為一般科目之
    國小老師，彼時並無法律常識之教授，怎能苛責其知悉法律
    「特留分」之規定？被告喪夫後在悲痛、急切之狀態下，完
    全照李志章遺囑意旨辦理繼承登記，縱有使公務員登載不實
    ，亦為疏忽「漏列」，而非故意遺漏，被告並無刑法第214
    條「明知為不實之事項」之主觀犯意，所為若有侵害告訴人
    之繼承權，亦僅屬民事問題等語。
二、經查：
(一)、被告為李志章之妻，兩人婚後育有李蕙君、李怡靜、李美靜
    等3女，而李志章與前妻李張秀媛在前婚姻關係中另育有1女
    即告訴人甲○○乙情，此有被告、李志章、李蕙君、李怡靜
    、李美靜及告訴人之戶籍謄本各1份在卷可查。依民法第113
    8條第1款、第1141條、第1144條第1款之規定，李志章死亡
    時，其配偶即被告、直系血親卑親屬即告訴人、李蕙君、李
    怡靜、李美靜等均為李志章之法定繼承人，且繼承順序相同
    ，應平均繼承李志章所有如附表所示之不動產。
(二)、被告於偵訊、原審及本院審理中均自承其與李志章結婚後，
    知悉李志章與前妻尚育有1女之事實；惟李志章於95年8月27
    日死亡後，被告僅提供李志章及其本人與李蕙君、李怡靜、
    李美靜等3名女兒之戶籍謄本等資料，委託不知情之代書許
    淑卿代為製作不實之繼承系統表，表明李志章之繼承人為其
    本人及李蕙君、李怡靜、李美靜等4人，而漏列告訴人為繼
    承人，並據以製作遺產分割繼承協議書、切結書及土地登記
    申請書後，由許淑卿於95年9月25日持上開文書至雲林縣北
    港地政事務所，辦理如附表所示不動產之分割繼承登記，使
    該所承辦公務員將如附表所示之不實分割繼承登記事實，登
    載於職務上所掌之土地登記簿之公文書等情，業據證人許淑
    卿於偵訊中證述甚詳，且為被告所不爭執，並有雲林縣北港
    地政事務所97年1月15日北地一字第0970000553號函所檢送
    之土地登記申請書、繼承系統表、遺產分割繼承協議書、遺
    產登記清冊、財政部臺灣省中區國稅局95年9月20日遺產稅
    免稅證明書、被告及李蕙君、李怡靜、李美靜之戶籍謄本及
    印鑑證明、李志章之戶籍謄本各1份、切結書2份、土地所有
    權狀23份、建築改良物所有權狀1份等影本在卷可稽。嗣經
    告訴人發覺上開遭漏列為繼承人之情事後，向財政部臺灣省
    中區國稅局查詢，該局乃於96年2月8日更正核發遺產稅免稅
    證明書，將告訴人列入遺產繼承人乙情，亦有上開更正核發
    遺產稅免稅證明書影本1份存卷足憑。是被告確有委託不知
    情之代書許淑卿製作漏列告訴人為繼承人之不實繼承系統表
    及遺產分割繼承協議書、切結書、土地登記申請書等文書持
    向北港地政事務所辦理繼承登記，使該所承辦公務員將如附
    表所示之不實分割繼承登記事實，登載於職務上所掌之土地
    登記簿之事實，且此舉足以生損害於告訴人之繼承權及地政
    機關關於不動產繼承事項登記管理之正確性，堪以認定。
(三)、被告及辯護意旨雖否認被告有「明知為不實之事項」之主觀
    犯意，並以前詞置辯，惟查：
  1.被告於偵訊中供稱：我在石榴國小服務時，就知道他（即李
    志章）有娶過2個太太，也有小孩等語；復於原審審理中供
    稱：（問：李志章與前妻李張秀媛另育有1女甲○○？）我
    跟他結婚後，他慢慢告訴我，我要追問他，他就叫我不要再
    說，他很少提到他以前婚姻的事情等語。足見被告係明確知
    悉李志章與前妻尚育有1女之事實，且被告既曾向李志章追
    問此事，顯見被告內心對於此事並非毫不關心。又依我國社
    會民情，即便市井小民亦可知悉親生子女對父母之財產享有
    繼承權乙事，即使父母間之婚姻關係已不存在（如離婚），
    或從無婚姻關係存在（即非婚生子女）之情形亦然，社會上
    亦常因此出現被繼承人死亡後，大房、二房或婚生子女與非
    婚生子女間家族爭產之糾紛，甚至需以DNA鑑定親子關係是
    否存在；而被告係師專畢業，且曾擔任國小老師長達38年左
    右，業據其於原審及本院審理中供述在卷。佐以被告現年73
    歲，以被告求學及就業之時空背景而言，被告均屬高學歷之
    高級知識份子，其對於告訴人為李志章與前妻在前婚姻關係
    中所生之親生女兒，就李志章之遺產享有繼承權乙事，豈有
    不知之理，所辯因不懂法律，不知前妻女兒亦有繼承權云云
    ，殊難採信。又被告辯稱：李志章沒有提過告訴人之事，其
    不知道李志章有與告訴人聯絡，當時喪夫很悲痛，已不記得
    45年前的事情云云。惟被告身為李志章之第3任妻子，且明
    知李志章與前妻所生女兒即告訴人對李志章之遺產亦享有繼
    承權，進而將影響被告與其女兒李蕙君、李怡靜、李美靜等
    人所繼承遺產之多寡，此一涉及家產分割之家族大事，被告
    豈有可能因時間經過即輕易淡忘，更不能以不知李志章有與
    告訴人聯絡作為漏列告訴人為繼承人之藉口，是被告此部分
    所辯，亦無從採信。
  2.被告雖另辯稱：其係依李志章之遺囑辦理遺產分割登記，而
    遺囑中並未提到告訴人，並提出李志章之遺囑1份為證。然
    依該遺囑之型式，應屬李志章之自書遺囑，又依民法第1190
    條之規定，自書遺囑者，應自書遺囑全文，記明年、月、日
    ，並親自簽名；如有增減、塗改，應註明增減、塗改之處所
    及字數，另行簽名。然觀之李志章上開遺囑並未記明書寫之
    年、月、日，且文中有多處增減、塗改之處，均未註明增減
    、塗改之處所及字數，並另行簽名，顯然已不符法律所規定
    自書遺囑之要件，其法律效力自屬可議。然被告委由代書許
    淑卿所辦理李志章所有如附表所示不動產分割繼承登記之內
    容，其中由被告繼承之部分，顯然亦與李志章上開遺囑之內
    容不符，是被告辯稱係依李志章之遺囑辦理遺產分割登記乙
    節，亦與事實不符。再者，被告就李志章上開遺囑中未分配
    予伊之財產，既知悉可爭取其作為李志章配偶之法律上應有
    之權利，而委由代書提出如附表所示遺產分割登記之申請，
    又豈能僅因該遺囑中未提及告訴人，即認告訴人對李志章之
    遺產全無繼承權，予以侵害告訴人之應繼分或特留分，被告
    就此亦無法自圓其說，所辯自不足採信。
  3.被告復辯稱：係戶政人員建議其申請李志章與其婚後之戶籍
    謄本即可，且戶籍謄本上也登記李蕙君為長女云云。經原審
    向雲林縣元長鄉戶政事務所調取被告於95年9月份至該所申
    請戶籍謄本之資料，據該所回覆稱：被告係於95年9月7日至
    該所申請6件戶籍謄本，分別由吳彩蓮及李冠慧2位戶籍員辦
    理等語，有該所97年8月11日雲元戶字第0970001256號函1份
    及所附申請書索引資料2紙在卷可查，再經原審傳喚證人吳
    彩蓮、李冠慧到庭作證，據證人吳彩蓮就當日其受理被告申
    請之經過證稱：【（問：你是否記得那時你有告知被告因為
    他的先生李志章的戶籍謄本很多，所以辦理戶籍謄本只要從
    他們結婚後開始辦就可以了？）通常我們不會主動提供民眾
    要辦理什麼文件，民眾都會請教代書。】【（問：一般民眾
    到戶政事務所申請戶籍謄本、印鑑證明是否需要告知原因？
    ）我們會詢問當事人是否要辦及辦理幾份，不會詢問辦理原
    因。】【（問：你知道被告他們申請印鑑證明、戶籍謄本是
    做什麼使用？）不清楚。】【（問：有無建議被告該如何做
    ？）沒有。】等語；另據證人李冠慧就當日其受理被告申請
    之經過證稱：【（問：當時有無跟其他戶政人員建議說請被
    告只要申請和李志章結婚後的戶籍謄本即可？）沒有。】【
    （問：是否知道被告去申請戶籍謄本的用途？）我知道李志
    章老師過世，被告應該是要辦理繼承。】【（問：你有沒有
    給被告什麼建議？）沒有。】等語。是依證人吳彩蓮、李冠
    慧上開證述可知，其等受理被告之申請時，並未建議被告申
    請李志章與被告婚後之戶籍謄本即可，至被告及證人即被告
    之女李蕙君雖於原審審理中一致陳稱：當日係一名男性戶政
    人員建議被告申請與李志章婚後之戶籍謄本云云，惟其等所
    述與原審向元長鄉戶政事務所函查之前揭資料並不相符，自
    難予以採信。況且，被告主觀上既已知悉李志章與其婚前即
    與前妻生有1女即告訴人，竟在申請李志章之戶籍謄本時僅
    申請李志章與其婚後之戶籍謄本，作為辦理遺產分割登記之
    用，應係有意隱匿足以證明告訴人亦為李志章之繼承人之戶
    籍資料，尚不得以其係聽從戶政人員之建議作為卸責之詞。
    至李蕙君之戶籍謄本上出生別雖亦登記為長女，且證人李冠
    慧於原審審理中證述：此一登記有誤，可能原因有二，一為
    當事人申報錯誤，一為謄載時發生錯誤等語。惟不論錯誤之
    原因為何，被告主觀上既已知悉告訴人之存在，又豈能僅憑
    戶籍謄本上之稱謂據以辦理遺產分割登記，並主張其係疏忽
    漏列告訴人為繼承人，而非故意漏列？被告此部分所辯亦非
    合理。
  4.綜上所述，被告主觀上明知告訴人有繼承權，竟仍委託不知
    情之代書許淑卿製作僅列被告與其3名女兒李蕙君、李怡靜
    、李美靜等人為繼承人之不實繼承系統表並持以辦理繼承登
    記，其確有使公務員登載不實之犯意甚為明確。被告前開所
    辯，均不足採信。本案事證明確，被告犯行堪以認定。
三、按地政人員辦理土地登記事項，僅有形式審查義務，即地政
    人員僅需就土地登記申請人所提出文件是否真正為審查，而
    無審查其實質內容之權責，此為行政作用之當然結果。（最
    高法院93年度台上字第1673號判決參照）。是核被告所為，
    係犯刑法第214條之使公務員登載不實罪。被告提供資料委
    由不知情之代書許淑卿製作內容不實之繼承系統表並據以申
    請辦理繼承登記使公務員登載不實，乃利用不知情之人犯罪
    ，為間接正犯。另按刑法第215條之罪，以從事業務之人，
    明知為不實之事項，而登載於其業務上作成之文書，足以生
    損害於公眾或他人者，為其成立要件。故如非從事業務之人
    ，而係普通人使不知情之從事業務之人登載不實之事項於其
    業務上作成之文書，因刑法就此並無處罰明文，依罪刑法定
    原則，自無從逕依該法條論罪。從而，刑法第215條之罪，
    應認有排斥普通人成立間接正犯理論之適用（最高法院88年
    度台上字3116號判決參照），是以，被告委託不知情之代書
    許淑卿製作代書辦理遺產分割繼承登記之繼承系統表，縱有
    不實，仍不成立刑法第215條之罪，附此敘明。
四、從而原審以被告犯行明確，依刑法第214條、第41條第1項，
    刑法施行法第1條之1第1項、第2項前段等規定論罪科刑，並
    審酌被告所犯為侵害告訴人之繼承權益，且損及地政機關關
    於不動產繼承事項登記管理之正確性，犯後猶飾詞卸責、態
    度不佳，且迄未與告訴人達成和解並配合辦理不動產移轉登
    記，惟念其素行良好，且年事已高等一切情狀，量處被告有
    期徒刑8月。又被告犯罪後，中華民國96年罪犯減刑條例業
    於96年7月4日公布，同年月16日施行，查被告犯罪時間在96
    年4月24日之前，且無該條例所規定限制減刑之除外情事存
    在，依該條例第2條第1項第3款、第7條、第9條之規定，於
    裁判時減其上開宣告刑2分之1為有期徒刑4月，併諭知如易
    科罰金之折算標準。其認事用法俱無不合，量刑亦稱妥適，
    被告上訴意旨否認犯罪，空言指摘原判決不當，並無可取，
    為無理由，應予駁回。又查被告前未曾因故意犯罪受有期徒
    刑以上刑之宣告，有卷內前科表可查，其為維護自己所生子
    女之繼承權益而出此下策，於情尚屬可原，經此偵審教訓，
    應知警惕諒無再犯之虞，於本院審理中並表示願依應繼分5
    分之1分予告訴人等情，認其犯後態度尚佳，所宣告之刑，
    以暫不執行為適當，併諭知緩刑參年，以勵自新。
據上論結，應依刑事訴訟法第368條，刑法第74條第1項第1款，
判決如主文。
本案經檢察官范文豪到庭執行職務。
中    華    民    國    97    年    12    月    25    日
                  刑事第一庭    審判長法  官  黃崑宗
                                      法  官  蔡長林
                                      法  官  夏金郎
以上正本證明與原本無異。
不得上訴。
                                      書記官  劉岳文
中    華    民    國    97    年    12    月    26    日
附錄本案論罪法條全文：
中華民國刑法第214條
明知為不實之事項，而使公務員登載於職務上所掌之公文書，足
以生損害於公眾或他人者，處3年以下有期徒刑、拘役或5百元以
下罰金。
附表：
┌──┬───────────────┬────┬──────┐
│編號│不動產                        │持分    │分割繼承登記│
├──┼───────────────┼────┼──────┤
│ 一 │雲林縣元長鄉○○段337地號     │全部    │乙○○繼承  │
├──┼───────────────┼────┼──────┤
│ 二 │雲林縣元長鄉○○段1190-1地號  │33/4300 │乙○○繼承  │
├──┼───────────────┼────┼──────┤
│ 三 │雲林縣元長鄉○○段1194地號    │1/6     │乙○○繼承  │
├──┼───────────────┼────┼──────┤
│ 四 │雲林縣元長鄉○○段1196地號    │1/6     │乙○○繼承  │
├──┼───────────────┼────┼──────┤
│ 五 │雲林縣元長鄉○○段1197地號    │1/6     │乙○○繼承  │
├──┼───────────────┼────┼──────┤
│ 六 │雲林縣元長鄉○○段1202地號    │33/4300 │乙○○繼承  │
├──┼───────────────┼────┼──────┤
│ 七 │雲林縣元長鄉○○段1244地號    │1/3     │乙○○繼承  │
├──┼───────────────┼────┼──────┤
│ 八 │雲林縣元長鄉○○段1246地號    │1/6     │乙○○繼承  │
├──┼───────────────┼────┼──────┤
│ 九 │雲林縣元長鄉○○段1589地號    │1/3     │乙○○繼承  │
├──┼───────────────┼────┼──────┤
│ 十 │雲林縣元長鄉○○段1590地號    │1/3     │乙○○繼承  │
├──┼───────────────┼────┼──────┤
│十一│雲林縣元長鄉○○段1591地號    │1/3     │乙○○繼承  │
├──┼───────────────┼────┼──────┤
│十二│雲林縣元長鄉○○段1595地號    │1/3     │乙○○繼承  │
├──┼───────────────┼────┼──────┤
│十三│雲林縣元長鄉○○段1596地號    │1/3     │乙○○繼承  │
├──┼───────────────┼────┼──────┤
│十四│雲林縣元長鄉○○段1597地號    │1/3     │乙○○繼承  │
├──┼───────────────┼────┼──────┤
│十五│雲林縣元長鄉○○段1598地號    │246/9000│乙○○繼承  │
├──┼───────────────┼────┼──────┤
│十六│雲林縣元長鄉○○段1602地號    │1/6     │乙○○繼承  │
├──┼───────────────┼────┼──────┤
│十七│雲林縣元長鄉○○段1602-1地號  │1/6     │乙○○繼承  │
├──┼───────────────┼────┼──────┤
│十八│雲林縣元長鄉○○段1603地號    │1/3     │乙○○繼承  │
├──┼───────────────┼────┼──────┤
│十九│雲林縣元長鄉○○段1603-1地號  │1/3     │乙○○繼承  │
├──┼───────────────┼────┼──────┤
│二十│雲林縣元長鄉○○段1604地號    │1/3     │乙○○繼承  │
├──┼───────────────┼────┼──────┤
│二一│雲林縣元長鄉○○段1613-1地號  │全部    │乙○○繼承  │
├──┼───────────────┼────┼──────┤
│二二│雲林縣元長鄉○○段1614-11地號 │全部    │李蕙君繼承  │
├──┼───────────────┼────┼──────┤
│二三│雲林縣元長鄉○○段1618地號    │全部    │李蕙君繼承  │
├──┼───────────────┼────┼──────┤
│二四│雲林縣元長鄉○○段1619地號    │全部    │李蕙君繼承  │
├──┼───────────────┼────┼──────┤
│二五│雲林縣元長鄉○○段1619-7地號  │全部    │李蕙君繼承  │
├──┼───────────────┼────┼──────┤
│二六│雲林縣元長鄉○○段1618-11地號 │全部    │李怡靜繼承  │
├──┼───────────────┼────┼──────┤
│二七│雲林縣元長鄉○○段1619-16地號 │全部    │李怡靜繼承  │
├──┼───────────────┼────┼──────┤
│二八│雲林縣元長鄉○○段1619-20地號 │全部    │李怡靜繼承  │
├──┼───────────────┼────┼──────┤
│二九│雲林縣元長鄉○○村○○路60號  │全部    │李蕙君繼承  │
└──┴───────────────┴────┴──────┘


司法院資訊處製作；財團法人民間司法改革基金會備份。
